【裁判字號】    94,重上,589
【裁判日期】    951108
【裁判案由】    確認優先承買權不存在
【裁判全文】
臺灣高等法院民事判決                 94年度重上字第589號
上  訴  人  甲○○
訴訟代理人  李永裕律師
複  代理人  庚○○
被  上訴人  乙○○
            己○○
共      同
訴訟代理人  劉添錫律師
上列當事人間確認優先承買權不存在事件，上訴人對於中華民國
94年9月30日臺灣士林地方法院93年度重訴字第184號第一審判決
提起上訴，經本院於95年10月25日言詞辯論終結，判決如下：
    主  文
上訴駁回。
第二審訴訟費用由上訴人負擔。
    事實及理由
一、被上訴人起訴主張：台北市○○區○○段3小段740地號、
    741地號土地（下稱740、741地號土地）各登記為訴外人即
    上訴人之配偶丙○○、訴外人即丙○○兄嫂戊○○所有，經
    原法院民事執行處92年度執字第6357號強制執行程序（下稱
    系爭執行程序）查封拍賣所有權全部後，由伊拍定買受，詎
    上訴人竟主張有優先承買權，惟740地號土地原為訴外人林
    治郎所有，741地號土地為林蒼經所有，均係由上訴人出資
    購買，因該等土地為農地，辦理所有權移轉登記需提出自耕
    能力證明，上訴人欠缺自耕能力，故先將其中740地號土地
    借名登記在訴外人黃正旺名下，並設定抵押權予丙○○，嗣
    丙○○、戊○○取得自耕能力證明後，再分別借名登記在丙
    ○○、戊○○名下。740地號土地上原即有木造建築，上訴
    人購買後僅係將該木造房屋整建而附合，位置及面積均無變
    動，且依空照圖顯示，該房屋至遲於76年11月26日前已經存
    在，並無上訴人所主張於79年租地建屋之實。再該2筆土地
    為農地，依農業發展條例第18條規定，僅得作為農用，除經
    申請獲許外，即屬違章建築，將遭拆除，自不可能有租地建
    屋情形。另依上訴人主張79年租地時，民法夫妻財產制規定
    ，740地號應屬上訴人夫妻之聯合財產，上訴人為丙○○之
    夫，依法有管理權，無需承租，此參照上訴人在系爭執行程
    序原稱僅係口頭向丙○○承租，未提及有向戊○○承租之情
    ，嗣於本件訴訟進行中，竟改稱有書面收據，所述前後不一
    ，且系爭土地市價達新台幣（以下同）2,000萬元，上訴人
    稱每月租金2萬元，要與市場行情不符等情，在在均顯上訴
    人所稱租地建屋非屬事實，更無從認為有優先承買權存在，
    況740地號土地及其上房屋，亦曾經債權人聲請強制執行，
    上訴人並未為何主張亦足證明。此外，土地上現有房屋面積
    僅約60㎡，上訴人主張就全部土地有優先承買權，於法亦有
    未合。為此，請求判決確認上訴人就740、741地號土地所有
    權全部之優先承買權不存在。
二、上訴人則以：740、741地號土地各為丙○○、戊○○先後於
    76年、79年間向賴姓人士購買，與林治郎、林蒼經無關。而
    伊於77年間由黃正旺介紹工人將農舍翻修，迄於79年間以每
    月2萬元之代價向丙○○及戊○○承租，並出資4,000餘萬元
    在其上興建如原審判決附圖所示之房屋、游泳池、涼亭、棚
    架、駁坎等建物、地上物及栽種植物，此已經迭次勘測屬實
    ，興建房屋之面積並非僅有60㎡，依據民法第426條之2及土
    地法第104條規定，伊有優先承買權，況伊亦就所營建之房
    屋向台北市稅捐稽徵處士林分處申報稅籍登記而繳納房屋稅
    ，被上訴人主張伊優先承買權不存在，實有未合。至於83
    年間，740地號土地及其上房屋雖曾遭被認為屬丙○○所有
    而查封，惟因迅即和解，故伊未提出異議，不能因此認為該
    地上房屋亦屬丙○○等語，資為抗辯。
三、本件原審判決確認上訴人就740、741地號土地所有權全部之
    優先承買權不存在。上訴人提起上訴，求為判決：（一）原
    判決廢棄。（二）上廢棄部分，被上訴人在第一審之訴駁回
    。（三）第一、二審訴訟費用由被上訴人負擔。其除引用原
    審陳述外，補陳略以：
（一）證人林蒼經之證言僅能證明伊有與林蒼經接觸並交付票據
      ，並不能證明伊出資購買系爭741地號土地。
（二）證人戊○○於原審證稱其於強制執行程序中誤認741地號
      土地為伊借名登記，自應查明戊○○是否有其他土地供伊
      借名登記，致有所誤認。
（三）丙○○係經由黃正旺仲介購買740地號土地，其並給付黃
      正旺1%仲介費，已據証人黃正旺於原審證明有仲介之事實
      ，足認丙○○有出資購買土地。
（四）伊因與丙○○、戊○○有密切情誼及信任關係，2人始將
      740、741地號土地出租予伊興建房屋及地上物，並未約定
      租賃期間及締結書面契約。
（五）丙○○、張秀貞將740、741地號土地設定抵押權予泛亞商
      業銀行股份有限公司（下稱泛亞銀行）時，雖出具切結書
      聲明並無租賃關係存在，惟此乃銀行事先準備之定型化契
      約，2人係依承辦行員指示於文件簽名。
（六）740地號土地自69至76年間無人購買，並未蓋有房舍，且
      依航照圖所示，丙○○購買該地時，並未有任何建物。
四、被上訴人就上訴人之上訴，求為判決：（一）上訴駁回。（
    二）第一、二審訴訟費用由上訴人負擔。其除引用原審陳述
    外，補陳略以：
（一）740地號土地上之地上物於76年11月26日已興建完成，上
      訴人自承於79年開始承租，顯在蓋屋後再租地，與土地法
      第104條第1項前項規定優先承買權應為租用基地後建築房
      屋之要件不符。
（二）上訴人於訴訟中將740地號土地之地上物移轉予訴外人楊
      玉銓所有，經原審提示予上訴人後，楊玉銓再移轉予上訴
      人，按租地建屋之承租人有優先承買權乃在於使土地與房
      屋為同一人所有，以增加土地及房屋利用經濟效益，上訴
      人既於訴訟中任意將地上物移轉予第三人，顯有無地上物
      與土地為同一人所有之增加經濟效用情形，自不得主張優
      先承買權。
（三）741地號土地係先移轉予黃正旺，再設定抵押權予丙○○
      ，嗣由黃正旺移轉予戊○○，而戊○○、丙○○就上開情
      事均不知情，黃正旺亦不知有設定抵押權，該地顯係上訴
      人買受後先後借用黃正旺、戊○○名義登記。
（四）上訴人因電玩弊案，長期遭法院羈押，丙○○亦遭羈押2
      年5月，而羈押期間上訴人顯然無法支付租金予丙○○收
      受，故丙○○、戊○○所稱上訴人按月付租顯非屬實。
（五）丙○○、戊○○於本院證稱並未書立租金收據，亦未申報
      租賃稅，丙○○復承認向泛亞銀行借款時，有書立並無出
      租土地予第三人之切結書，足見上訴人所提租金收據為臨
      訟偽造。
五、兩造不爭執事項：
（一）740地號土地現登記所有權人為丙○○，741地號土地現登
      記所有權人則為戊○○，2人辦畢所有權移轉登記取得時
      間各為76年5月4日、79年2月20日。
（二）泛亞銀行持原法院94年2月7日士院儀執智15445字第04463
      號債權憑證，以丙○○、戊○○為債務人，聲請就包含
      740、741地號土地在內之不動產為強制執行，其拍賣條件
      原經執行債權人請求援引原法院89年度執字第15445號執
      行程序所定者，而在拍賣公告上記載「拍定後不點交（土
      地上有債務人丙○○之夫甲○○所建之房屋，據債務人稱
      係抵押權設定前即已興建。）」等語。嗣又改載為「拍定
      後不點交（債務人丙○○之夫甲○○陳報，其於81年起基
      於不定期租賃關係占有中，租2萬元，另土地上有債務人
      之夫甲○○所建之房屋，據債務人稱係抵押權設定之前已
      興建，請應買人注意。）」等語為拍賣條件而定拍。
（三）經執行法院以前開拍賣條件定拍，迄於93年5月10日第1次
      拍賣，由被上訴人2人共同以2,000萬元之價格投標後，開
      標為最高標而拍定得標。執行法院旋於同日掣函通知上訴
      人行使優先承買權，該項通知經於同年月17日送達上訴人
      ，而上訴人則於同年月21日具狀向執行法院聲明優先承買
      ，進而於同年6月3日繳足買賣價金2,000萬元。
（四）740、741地號土地上現有鐵架磚木造房屋、鐵板屋、貨櫃
      屋、泳池、棚架、鳥屋、涼亭等地上物，其占用位置、面
      積均如原審判決附圖所示。
（五）上訴人確有以土地上房屋向稅捐稽徵機關申設稅籍並繳納
      房屋稅，其申辦課稅之房屋面積合計為954.3㎡。
      以上兩造不爭執之事實，有土地登記謄本（原審卷一第41
      -43頁以下）、履勘筆錄（原審卷二第1、2頁）、現場照
      片（外放證物袋）、台北市稅捐稽徵處士林分處94年4 月
      22日北市稽士林乙字第09460609400號函所附房屋稅籍紀
      錄表（原審卷二第26-28頁）、房屋稅繳款書（原審卷一
      第45頁）等附卷可憑，另經原審及本院依職權調取原法院
      92年度執字第6357號、89年度執字第15445號執行卷宗查
      核屬實，均堪信為真實。
六、兩造爭執事項：
（一）上訴人與訴外人戊○○、丙○○間，是否有承租土地建築
      房屋之法律關係存在?
（二）上訴人得否主張土地法第104條第1項前段之優先承購權？
七、法院之判斷：
（一）按「基地出賣時，地上權人、典權人或承租人有依同樣條
      件優先購買之權。」，土地法第104條第1項前段定有明文
      ，而土地法為該項前段規定，係指房屋與基地分屬不同之
      人所有，房屋所有人對於土地並有地上權、典權或租賃關
      係存在之情形而言（最高法院69年度台上字第945號判例
      意旨參照）。是以基地承租人身份主張優先承買權者，務
      以與基地所有權人有租賃關係，且在該基地上建有房屋者
      為限，始得就房屋之基地主張有優先承買權。本件上訴人
      主張就系爭土地與訴外人丙○○、戊○○間有租地建屋關
      係，而主張有優先承買權，自應視是否具有合於上開土地
      法所規定之法律關係存在定之。至上訴人另引據88年4月
      21 日增訂民法第426條之2第1項前段規定，併主張為有優
      先承買權云云，但依民法債編施行法第1條規定：「民法
      債編施行前發生之債，除本施行法有特別規定外，不適用
      民法債編之規定；其在修正施行前發生者，除本施行法有
      特別規定外，亦不適用修正施行後之規定。」，而該施行
      法中復查無施行前租賃法律關係得適用修正後規定之明文
      ，本件上訴人於此主張自民法第426條之2規定增訂施行前
      之79年間起即有租地建屋之事，自無該條項規定之適用，
      其在此併為主張，即有未合，核先敘明。
（二）第按確認法律關係不存在之訴，如上訴人主張其法律關係
      存在時，應由上訴人負舉證責任（最高法院42年度台上字
      第170號判例意旨參照）。本件被上訴人訴請確認上訴人
      就系爭土地之優先承買權不存在，屬消極確認之訴。上訴
      人以其與訴外人丙○○、戊○○間存有租地建屋之法律關
      係存在，且有建屋之事實，而主張就系爭土地有優先承買
      權存在，自應就此有利於己之事實負舉証証明之責。上訴
      人就此雖提出以訴外人丙○○、戊○○名義所共同出具之
      租金收據（見原審卷一第44頁）、房屋稅籍繳款書（同上
      卷第45頁）各1紙，並舉證人黃正旺、丁○○、丙○○、
      戊○○為證，經查：
   1、証人丙○○雖在本院証稱「...，平等街740地號的房地是
      我向一位賴姓地主買的有1656坪，價金共13,248,000元，
      契約上賣主林治郎是借用的人頭，系爭土地我買來時就有
      一個很舊的小木屋，地上種植竹子，甲○○向我租地開發
      ，我有同意，他說每月要給我2萬元的租金，另外741 地
      號土地200多坪也是我買的，後來我賣給戊○○，741地號
      是在76年9月買的。740地號的土地我分了多次付款，741
      地號我共開三張支票付款，定金125萬元，二個月後尾款
      付清61萬9千元，我是同樣價金賣給戊○○，土地是先過
      戶到我的名下，之後才過戶到戊○○的名下。我們夫妻的
      土地是各自購買，我的土地甲○○要開發向我承租，740
      地號從79年起每月支付2萬元，甲○○在85因案被收押，
      88年甲○○交保在外後我們就分居，租金是每月月初他來
      看小孩時拿現金給我，我沒有寫過收到租金的收據給他，
      我們講好租金2萬元，戊○○的部分我拿2500元給他，土
      地稅金我負擔其他的水電、房屋的部分因為是甲○○在使
      用所以由他負擔。」等語，並提出75年7月31日不動產買
      賣契約影本一份為証（見本院卷第、268-270頁），上訴
      人並以此主張系爭土地上之房屋及地上物屬伊所有。
   2、然查，証人丙○○曾於83年間遭債權人胡麗英聲請強制執
      行，經債權人胡麗英聲請就債務人丙○○所有位於系爭
      740、741地號上之未辦保存登記之房屋及地上物查封拍賣
      ，在強制執行程序進行中，丙○○並未否認伊非系爭未辦
      保存登記之房屋及地上物之所有權人，且與債權人胡麗英
      訂立清償票款協議書，此業經本院調閱台灣士林地方法院
      83年度執字第906號執行卷查明屬實，則就系爭740、741
      地號土地上之房屋及地上物，証人丙○○先後之行為顯然
      不一致，其証言已難信屬實。至於証人胡麗英雖在本院証
      稱前開83年度執字第906號強制執行案是上訴人要伊配合
      李江山申請執照用的，伊與丙○○之間根本沒有任何債
      權債務關係（見本院卷第294頁），但查系爭房屋及地上
      物並未因該強制執行案件而取得執照，則証人胡麗英所
      言亦難採信。況且房屋稅籍之設立，僅為行政管理、課
      稅徵收之公法上事項，與私法上權利義務之法律關係無涉
      ，尚無從依據上訴人所提出之房屋稅繳款書及原審函詢台
      北市稅捐稽徵處士林分處據覆上述房屋稅設籍之事實，而
      作為有基地租賃法律關係之佐証。
   3、再查，丙○○已坦承伊收取2萬沒有報稅，表示是當作零
      用金，上訴人有時會拿一些錢給伊，是不定時拿錢給伊等
      語（見本院卷第265頁反面），據此亦難認丙○○是以收
      取租金之意思接受上訴人所給付之金錢。按上訴人與丙○
      ○為夫妻，並坦承未辦理夫妻分別財產制，則依民法第
      1005條之規定，以法定財產制為其夫妻財產制，系爭建物
      及地上物均未辦保存登記，而屬違章建築，其所有權應由
      出資興建人原始取得，上訴人雖舉証人丁○○、黃正旺到
      庭証明係由伊出資興建云云（見原審卷一第74、76頁，本
      院卷第293頁反面），然系爭財產既為上訴人與丙○○於
      婚姻關係存續中所取得之財產，且無法証明係屬上訴人或
      丙○○所有，依民法第1007條規定，推定為其夫妻二人所
      共有，則丙○○在己有之土地上興建房屋或地上物，何須
      再收取租金，而上訴人為丙○○之夫，在妻所有之土地上
      興建屬夫妻共有之房屋及地上物，竟要向妻支付租金，亦
      顯與一般常情不符，再參以丙○○就其名下所有之不動產
      出租他人部分，有多筆申報租賃所得多筆之事實，此有本
      院依職權所調閱90-93年之稅務電子閘門財產所得調件明
      細表可憑（見本院卷第134頁以下，至249頁），丙○○收
      受上訴人所給付之款項既無法証明係租金，亦未作租賃所
      得之申報，自難認上訴人與丙○○之間有租地建屋之契約
      存在。
   4、至於証人戊○○雖在本院証稱「741地號土地是在78年底
      買的，79年2月20日登記完成，當時我是看那邊位置很好
      ，可以做養老之用，所以才會購買，我買時還是林地，因
      為甲○○說想要整體規劃開發，所以才交給他們去處理」
      、「原先他們要我免費提供土地，但我不同意，所以每月
      給我2500元租金，系爭土地價金0000000元，是我自己付
      錢購買，... 」等語（見本院卷第265頁反面）。但查，
      系爭741地號土地面積為848.34平方公尺，有土地登記謄
      本可按，以上述面積與租金2500元相比，兩者顯不相當，
      自難認戊○○與上訴人間有租賃契約之合意存在。再參以
      ，戊○○表示是丙○○出面向伊租的，租金是丙○○給的
      ，核與上訴人所述係伊向戊○○承租亦不相符，以及上訴
      人自承收據部分係因本件案情需要於事後要求証人出具等
      情（見本院卷第266頁反面），自難作為有利上訴人之証
      明。
   5、又查丙○○、戊○○於83年9月5日以系爭土地設定擔保權
      利總金額3,960萬元之抵押權予訴外人泛亞銀行，此為丙
      ○○、戊○○二人所是認，然觀其二人在同年月2日曾出
      具切結書，聲明系爭土地於設定抵押權時無任何租賃關係
      存在，此有抵押權設定契約書1份、切結書2紙附在執行卷
      內可稽，亦與其二人之証言內容相矛盾，故証人所稱與上
      訴人間有租賃關係，難信屬實。
   6、上訴人於92年7月7日、同年月28日具狀向執行法院陳報均
      稱：伊與債務人（指丙○○、戊○○）於「81年」間口頭
      約定租地建造房屋及游泳池，每月租金2萬元云云。其後
      復於同年9月1日在執行法院應詢時，改稱為自79年間起租
      ，其前後所陳租賃關係成立時間亦有矛盾，參以証人丁○
      ○所言，其係於78-80年間在系爭土地上作工程，做了檔
      土牆、游泳池、二層樓房之裝修、鐵皮屋、小花園等（見
      本院卷第293頁反面），証人黃正旺証稱於系爭土地剛買
      來不久上訴人就叫他整修原來的房屋（見原審卷一第74-
      76頁），均與上訴人所述之時間不相符合（上訴人不可能
      先建屋後訂立租約），是上訴人所述尚難採信。
   7、綜上，上訴人所舉證據均不足以證明與訴外人丙○○、戊
      ○○間，有基地租賃關係存在，其前後主張、陳述與其他
      證據資料矛盾。此外，上訴人未能進一步舉證以證明租賃
      關係存在，揆之前揭意旨，應認其舉證責任未盡，所為主
      張即屬不能採據。至該等土地上現有房屋是否為上訴人所
      營繕、設置、面積若干等項，均無礙於上開判斷。上訴人
      既無法舉証証明就系爭土地有基地租賃之法律關係存在，
      則其依據土地法第104條主張就系爭土地有優先承買權，
      即難認有理由。
八、綜上，上訴人主張依據民法第426條之2、土地法第104條規
    定，就系爭土地有優先承買權，不能認為有據。被上訴人對
    此爭執，訴請確認上訴人就系爭土地所有權全部之優先承買
    權不存在，為有理由，應予准許。原審所為上訴人敗訴之判
    決，並無不合，上訴意旨指摘原判決不當，求予廢棄改判，
    為無理由。
九、本件事証已臻明確，兩造其餘攻擊防禦方法及未經援用之舉
    証，經本院詳加審酌後，認與判決結果不生影響，爰不一一
    論述，附此敘明。
據上論結，本件上訴為無理由，依民事訴訟法第449條第1項、第
78條，判決如主文。
中    華    民    國    95    年    11    月    8    日
                    民事第十四庭
                        審判長法  官  許正順
                              法  官  鍾任賜
                              法  官  張  蘭
正本係照原本作成。
如不服本判決，應於收受送達後20日內向本院提出上訴書狀，其
未表明上訴理由者，應於提出上訴後20日內向本院補提理由書狀
（均須按他造當事人之人數附繕本）上訴時應提出委任律師或具
有律師資格之人之委任狀；委任有律師資格者，另應附具律師資
格證書及釋明委任人與受任人有民事訴訟法第466條之1第1項但
書或第2項（詳附註）所定關係之釋明文書影本。
中    華    民    國    95    年    11    月    9     日
                              書記官  應瑞霞
附註：
民事訴訟法第466條之1（第1項、第2項）：
對於第二審判決上訴，上訴人應委任律師為訴訟代理人。但上訴
人或其他法定代理人具有律師資格者，不在此限。
上訴人之配偶、三親等內之血親、二親等內之姻親，或上訴人為
法人、中央或地方機關時，其所屬專任人員具有律師資格並經法
院認為適當者，亦得為第三審訴訟代理人。


司法院資訊處製作；財團法人民間司法改革基金會備份。
